【裁判字號】    98,判,1289
【裁判日期】    981029
【裁判案由】    營利事業所得稅
【裁判全文】
最  高  行  政  法  院  判  決
                                      98年度判字第1289號
再 審原 告  南山人壽保險股份有限公司
代  表  人  甲○○
訴訟代理人  乙○○（兼送達代收.
            林瑞彬  律師
再 審被 告  財政部臺北市國稅局
代  表  人  丙○○
上列當事人間營利事業所得稅事件，再審原告對於中華民國96年
10月25日本院96年度判字第1845號判決，提起再審之訴，本院判
決如下：
    主  文
再審之訴駁回。
再審訴訟費用由再審原告負擔。
    理  由
一、再審原告民國88年度營利事業所得稅結算申報，原列報利息
    收入新臺幣（下同）20,057,315,034元，再審被告初查以其
    列報利息收入中之債券利息收入，係減除債券溢價攤銷數
    215,189,553元後之金額，依所得稅法第62條規定及財政部
    75年7月16日台財稅第7541416號函釋（下稱財政部75年函釋
    ）意旨，債券利息收入係依面值及利率計算利息收入，不含
    債券之溢、折價攤銷數，乃調增債券利息收入215,189,553
    元，核定利息收入為20,272,504,587元。再審原告不服，申
    請復查，未獲變更，提起訴願，遭決定駁回後，循序提起行
    政訴訟，經本院96年10月25日96年度判字第1845號判決（下
    稱原確定判決）駁回其訴確定在案。再審原告猶不服，以原
    確定判決有行政訴訟法第273條第1項第1款之事由，提起本
    件再審之訴。
二、本院原確定判決駁回再審原告之訴，其理由略以：(一)按稅務
    會計與財務會計之計算依據與基礎原即有異，租稅之課徵，
    自應以租稅法之有關規定為準據。又財政部75年函釋，係財
    政部基於職權所為釋示，未逾越法律規定，自可適用。(二)長
    期債券投資所支付之利息係固定利率，無單獨將債券利息收
    入於購入後之各年度與市價評量之理，且再審原告既在第一
    年即支付現金買進債券，無於購入後之第二年度以後帳列其
    他科目及另有相對應之成本產生之可能，自無在債券持有期
    間內有所謂與成本配合之問題；又在營利事業權責發生基礎
    制，收益係營業活動之結果，費用則為營業活動所耗用之成
    本（付出的代價），再審原告所稱之系爭差額乃與投資市場
    利率比較後之金額，其本質仍屬收益，並非成本，與權責發
    生基礎所遵循之收益原則及配合原則無涉，且投資債券盈虧
    係以買入債券當時與嗣後出售債券時之市場利率利差為斷，
    與票面利率並無關連。(三)另上訴人所引財政部81年5月28日
    810792353號函，係就發行零息票券應以折價金額與面額之
    價差作為利息辦理扣繳之釋示；而財政部85年10月21日台財
    稅第851910621號函釋係就營利事業或個人持有無息票公債
    利息收入認列方式所為之釋示，與本件案情不同，自無援引
    適用餘地。(四)又所得稅法第62條固係規定於所得稅法第3章
    「營利事業所得稅」第4節「資產估價」，然查所得稅法第3
    章第4節資產估價之相關法條規定，當然會影響「損益認列
    」之計算。故再審被告將再審原告本年度債券溢價攤銷數
    215,189,553元，增列為利息收入，核定利息為
    20,272,504,587元，核無違誤，並無上訴人所指違反經驗法
    則、判決理由矛盾、適用法規錯誤、不適用法規等之違背法
    令情形。
三、再審原告再審意旨略謂：(一)長期投資債券溢折價攤銷與長期
    投資估價係屬二事，債券溢折價攤銷本即與期末評價產生之
    「成本與市價孰低法」無關，原確定判決認再審原告購入債
    券後其溢價攤銷係屬「未實現跌價損失」，應列為資產負債
    表股東權益項下之減項，其判決完全與一般公認之會計觀念
    相悖，且亦有違實質課稅原則，故有適用法規顯有錯誤之違
    誤。(二)再審原告將債券溢價以利息法攤銷作為利息收入之減
    項、債券折價以利息法攤銷作為利息收入之加項，且按攤還
    期限反應現價，實符合原確定判決所適用之所得稅法第62條
    及「一致性」之規定。且債券交易實務確係以「殖利率」計
    算成交現價，故所得稅法第62條規定之原利率實為債券發行
    時之「殖利率」，而非票面利率。原確定判決將溢價（折價
    ）於最後一期兌息時一次認列為損失（利得）之作法，有應
    適用所得稅法第22條「權責發生制」而未適用之違法。(三)又
    財政部75年函釋規定以面額及票面利率計算利息收入，絕非
    唯一計算債券利息收入之方法，再審被告於「93年度國稅法
    規暨稽徵實務座談會」中亦表示財政部75年函釋僅於債券平
    價發行之狀況下有其適用，且該函釋於本案適用之結果又會
    造成相同之債券投資成本於計算利息收入與計算買賣有價證
    券損益時採取不同數字之矛盾現象，則原確定判決仍據為適
    用，自有違誤。況再審原告業已舉其他類似財政部解釋令說
    明財政部75年函釋絕非計算債券利息之唯一方式，惟原確定
    判決僅稱與本案情形不同而無援引適用餘地，而未說明無適
    用之原因，其判決亦顯違誤。(四)再從立法院通過之所得稅法
    第24條之1立法意旨，可知所得稅法第62條之「原利率」係
    採「原交易時之市場利率」，更證原確定判決對本案「利率
    」之認定與實際不符。復參酌稅捐稽徵法第1條之1但書規定
    新發布之解釋函令，有利於納稅義務人者，對於尚未核課確
    定之案件適用之，本次增訂之所得稅法第24條之1雖非解釋
    函令，然依舉輕明重之法理，且財政部75年函釋既以立法方
    式確認有誤，則本案尚未確定，自有該新增之所得稅法第24
    條之1的適用。(五)另債券溢價及折價攤銷再審原告係依財務
    會計準則公報之規定及一般公認會計原則方式處理，且所得
    稅法及相關財政部解釋令無相關規定，即應依營利事業所得
    稅查核準則（下稱查核準則）第2條第2項規定之方式申報所
    得稅。原確定判決未適用前揭查核準則及財務會計準則公報
    第21號及第26號規定，適用法律顯有錯誤。(六)原確定判決之
    見解造成對相同之債券投資成本於計算利息收入及計算買賣
    有價證券損益時採取不相同之標準，顯與司法院釋字第385
    號解釋所揭櫫之「禁止割裂適用」原則相悖，且違反一致性
    原則。(七)如依照財務會計處理準則及一般公認會計原則之規
    定，將債券溢折價攤銷金額作為利息收入之調整項目，則債
    券無論是否進行分割，其利息收入皆應相同;惟如依原確定
    判決以債券票面利率計算利息收入，將造成長期債券投資於
    分割前後利息收入不同之現象，顯有應適用實質課稅原則而
    未適用之違法。為此提起本件再審之訴，聲明求為廢棄原確
    定判決，暨撤銷訴願決定及原處分。
四、再審被告則以：再審原告之再審主張，業已經原確定判決論
    斷綦詳，其認事用法並無違誤，亦無違反經驗法則、判決理
    由矛盾或適用法規錯誤等情形。另再審原告雖主張立法院通
    過之所得稅法24條之1及其修正立法意旨即可證原確定判決
    對本案「利率」之認定與實際事實不符，惟查96年6月15日
    增訂所得稅法第24條之1立法意旨係揭示將依債券之面值及
    利率計算利息收入依帳載記錄核實計算及認定，尚難執所得
    稅法於96年6月15日增訂第24條之1而逆推財政部75年函釋即
    承認溢價攤銷應作為利息收入之減項，且立法意旨僅供法律
    解釋參考，並非法律本身，況該法條亦應自公布生效日施行
    ，依實體從舊原則，本件亦無適用餘地，故再審原告所訴各
    節，難謂為再審之事由等語，資為抗辯。
五、本院按：
(一)、按判決已經確定，而有行政訴訟法第273條第1項第1款規定
    ：「適用法規顯有錯誤者」之事由，固得提起再審之訴。惟
    所謂「適用法規顯有錯誤」，係指原判決所適用之法規與該
    案應適用之現行法規相違背，或與解釋判例有所牴觸者而言
    ，至於法律上見解之歧異，再審原告對之縱有爭執，要難謂
    為適用法規錯誤，而據為再審之理由，有本院62年判字第
    610號判例可循。
(二)、經查：本件原確定判決係以依行為時所得稅法第62條第2項
    規定及財政部75年函釋意旨，暨營利事業應按債券之面值及
    票面利率計算利息收入，並以原始購價作為出售債券之成本
    ，故於稅務會計上，債券持有期間並不認列溢、折價攤銷，
    即將購進成本與面值之差額於出售時認列為證券交易損益，
    而不調整持有期間之利息收入等論點，而認再審被告將再審
    原告88年度營利事業所得稅結算申報，列報之利息收入，應
    加回自行減除債券溢價攤銷數，尚無違誤。而就此原審判決
    已明確詳述其得心證之理由，並與行為時所得稅法法令規定
    及函釋意旨，要無不合，尚無判決不適用法規或適用不當之
    違法；亦難謂有判決不備理由之違法。另財務會計準則公報
    及一般公認會計原則雖有關於長期投資之公司債，應按溢折
    價攤銷作為利息收入之調整；惟此乃基於財務會計之穩健原
    則，為允當表達營利事業財務情形所為之規範。而稅務會計
    與財務會計因規範依據及目的有所不同，本即會有所差異。
    至於再審原告所主張財政部81年5月28日臺財稅第810792353
    號函及85年10月21日臺財稅第851910621號函，係分別針對
    零息票債券及無息票公債如何認列利息收入之釋示，均與本
    件之事實不同，自無從比附援引，此業經原確定判決詳為論
    述，再審原告猶執此指摘，自不足採。又再審原告主張本件
    可適用96年7月11日總統令增訂公布之所得稅法第24條之1規
    定乙節，因該法規並未特定有施行日期，依中央法規標準法
    第13條規定，應自公布或發布之日起算至第3日起發生效力
    。準此，本件並無上開法規之適用，亦不生溯及適用之問題
    。綜上所述，再審原告所指摘者，無非係重述已經原確定判
    決論斷而不採之理由，暨執其法律上一己之歧異見解再為爭
    議，依上開本院判例，尚與所謂適用法規顯有錯誤有間。從
    而，本件再審之訴為顯無再審理由，應予駁回。
六、據上論結，本件再審之訴為無理由。依行政訴訟法第278條
    第2項、第98條第1項前段，判決如主文。
中    華    民    國    98    年    10    月    29    日
                    最高行政法院第七庭
                        審判長法官  藍  獻  林
                              法官  廖  宏  明
                              法官  張  瓊  文
                              法官  姜  素  娥
                              法官  林  文  舟
以  上  正  本  證  明  與  原  本  無  異
中    華    民    國    98    年    10    月    30    日
                              書記官  阮  思  瑩


司法院資訊處製作；財團法人民間司法改革基金會備份。
